臺灣桃園地方法院民事判決　　　　九十四年度小上字第六二號
上　訴　人　丁○○
訴訟代理人　丙○○
被　上訴人　大學校園一期社區管理委員會
法定代理人　戊○○
訴訟代理人　甲○○
　 　　　　 乙○○
上列當事人間給付管理費事件，上訴人對於民國九十四年八月十
七日本院中壢簡易庭九十四年度壢小字第一０三六號第一審小額
民事判決提起上訴，於民國九十四年十二月二十日言詞辯論終結
，本院判決如下：
    主      文
原判決廢棄。
被上訴人在第一審之訴駁回。
第一、二審訴訟費用新臺幣貳仟伍佰元由被上訴人負擔。
    事      實
壹、上訴人方面：
一、聲明：如主文所示。
二、陳述：除與原判決記載相同者，茲引用之外，補稱：
（一）按依公寓大廈管理條例第二十九條第二項及大學校園第一
      期大廈住戶大會暨管理委員會組織章程第六條第一款（下
      稱系爭住戶章程）規定可知，被上訴人之社區管理委員及
      主任委員之選任及解任均應經區分所有權人會議即住戶大
      會同意確認，非僅由管理委員會擅自決議即生效力。姑且
      不論被上訴人第七屆管理委員會僅由十一名管理委員組成
      ，已違反系爭住戶章程第七條管理委員會應由十三名至十
      七名之管理委員組成之規定，代表性已有不足，然被上訴
      人第七屆管理委員會主任委員，依據民國九十三年九月五
      日區分所有權人會議同意確認者應係訴外人熊家汶，詎被
      上訴人竟於九十三年十月七日召開之第七屆第三次管理委
      員會議，未經全體管理委員出席，逕以臨時動議提出主任
      委員改選案，僅以七票決議通過即由戊○○接任主任委員
      職務，推翻前開由區分所有權人會議同意由熊家汶擔任主
      任委員之決議，係屬黑箱作業及私相授受，更違背公寓大
      廈管理條例第三十條第二項規定。故被上訴人之主任委員
      即法定代理人仍應係熊家汶，戊○○既非被上訴人之法定
      代理人，則其於原審訴訟自屬未經合法代理，應依民事訴
      訟法第二百四十九條第一項裁定駁回始為適法，原審未查
      ，而為不利上訴人之判決，顯然違法。
（二）次按，「關於利息或其他定期給付，如債權人給與受領一
      期給付之證書，未為他期之保留者，推定其以前各期之給
      付已為清償。」民法第三百二十五條第一項定有明文。上
      訴人居住現址達十一年，每半年之管理費均按期繳納，惟
      為避免雜亂，故均保留近二期之繳費收據（即九十三年八
      月至九十四年一月及九十四年二月至同年七月之繳費收據
      ），業於原審提出並為被上訴人所是認，而前開二紙收據
      並未記載上訴人未繳九十三年二月至同年七月之管理費（
      下稱系爭管理費），即未為該期之保留，依前開規定，自
      應推定上訴人已繳納系爭管理費，倘被上訴人主張上訴人
      未為繳納，依舉證責任分配原則，應由被上訴人舉反證推
      翻，然原審卻依最高法院十八年上字第二八五五號判例認
      定上訴人應負已繳納系爭管理費之舉證責任，其法律見解
      顯有違誤。
三、證據：除援用第一審所提證據外，補提大學校園大廈第六屆
    、第七屆區分所有權人會議紀錄二份、組織章程一份為證。
貳、被上訴人方面：
一、聲明：求為判決：上訴駁回。
二、陳述：除與原判決記載相同者，茲引用之外，補稱：
（一）於九十三年八月十日召開之大學校園大廈第六屆、第七屆
      管理委員聯合會議，已確認第七屆管理委員當選人名單共
      計十一位，並由訴外人熊家汶擔任主任委員，且大學校園
      大廈計有二百七十八名區分所有權人，就九十三年第一期
      管理費已有二百七十六戶繳交，可見其等均認定第七屆管
      理委員會之合法性。嗣於同年十月七日第七屆管理委員會
      議中，因熊家汶須北上工作，遂以工作繁忙為由辭任主委
      一職，委員則當場改選由副主任委員戊○○擔任主任委員
      。
（二）按原告對於自己主張之事實已盡證明之責後，被告對其主
      張，如抗辯其不實，並提出反對之主張者，則被告對其反
      對之主張，亦應負證明之責，此為舉證責任分配之原則，
      最高法院十八年上字第二八五五號判例可資參照。被上訴
      人曾於九十三年九月一日寄發存證信函催告上訴人繳納系
      爭管理費，經上訴人之夫葉勝雄於同年月三日簽收，復於
      九十四年三月二十二日，再次寄發存證信函催繳，然上訴
      人卻故意不予簽收，是此存證信函即為「他期保留」之證
      據，上訴人仍應提出已繳納系爭管理費之單據為舉證。
三、證據：除援用第一審所提證據外，補提大學校園第一期住戶
    大會會議記錄二份、管理委員會會議記錄四份、第七屆管理
    委員選舉選票圈選單九紙、住戶欠繳管理費明細表暨管理費
    各期收費達成率一紙、管理委員會九十三年七月份財務月報
    表三紙、九十四年三月二十二日存證信函暨掛號郵件登記簿
    為證。
    理      由
壹、程序方面：
    按對於小額程序之第一審裁判，得上訴或抗告於管轄之地方
    法院，然非以其違背法令為理由，不得為之，民事訴訟法第
    四百三十六條之二十四第一項、第二項定有明文。而上訴狀
    應記載上訴理由，表明下列各款事項：一、原判決所違背之
    法令及其具體內容。二、依訴訟資料可認為原判決有違背法
    令之具體事實，民事訴訟法四百三十六條之二十五亦有明定
    。本件上訴人主張原審判決違反民事訴訟法第四百三十六條
    之三十二規定準用同法第四百六十九條第四款、公寓大廈管
    理條例第二十九條第二項、同條例第三十條第二項、民法第
    三百二十五條第一項之規定等，實有判決不適用法規或適用
    不當之違背法令。核其上訴理由，堪認對於其所主張原第一
    審小額判決違背法令之情事，已有具體之指摘，並已揭示該
    違背法令之法規條項內容，是上訴人提起本件上訴，應認為
    已具備合法要件。
貳、實體方面：
一、本件被上訴人於原審起訴主張：上訴人為大學校園一期大廈
    之區分所有權人，依據該大廈住戶組織章程及公寓大廈管理
    條例之規定，上訴人應按月繳納公共管理費，惟卻積欠九十
    三年二月至七月之管理費，金額共計新台幣（下同）一萬零
    六百十元，爰依前揭規定，請求上訴人應給付前揭金額之管
    理費，及自支付命令送達翌日起至清償日止，按年息百分之
    五計算之利息，嗣經原審以上訴人未能舉證證明已繳納系爭
    管理費為由，而判命上訴人應給付一萬零六百十元及其遲延
    利息，並依職權為假執行之宣告，依法並無不合等語。
二、上訴人則以：依據公寓大廈管理條例第二十九條第二項及系
    爭住戶章程第六條規定，主任委員之選任應經住戶大會同意
    確認始生效力，而戊○○擔任第七屆管理委員會主任委員一
    職，並無經過住戶大會同意，自非被上訴人合法選任之主任
    委員，是其為被上訴人法定代理人之資格有欠缺，被上訴人
    之訴訟未經合法代理。另依民法第三百二十五條第一項規定
    ，關於定期給付，如債權人給與受領一期給付之證書，未為
    他期之保留者，推定其以前各期之給付已為清償，則上訴人
    既已受領被上訴人所交付九十三年下半年度及九十四年上半
    年度（即九十三年八月至九十四年一月及九十四年二月至同
    年七月）之管理費繳費收據，其上並無任何記載上訴人尚欠
    繳系爭管理費之保留，依前揭規定，應推定上訴人以前各期
    管理費已為繳付，被上訴人就其主張上訴人未為繳納乙節，
    自應負舉證責任等語茲為抗辯。
三、兩造不爭執之事實：
（一）被上訴人為門牌號碼桃園縣中壢市○○路九五九號至九七
      三號大學校園集合式住宅社區之管理委員會；上訴人則係
      上開社區九六一號三樓之住戶，依據系爭住戶章程及公寓
      大廈管理條例之規定，上訴人有按月繳納公共管理費之義
      務。
（二）大學校園大廈於九十三年八月間依據系爭住戶章程第七條
      規定，由住戶推選產生管理委員後，復由全體委員依同章
      程第八條規定互為推選，由訴外人熊家汶擔任大學校園大
      廈管理委員會之主任委員；嗣因熊家汶於九十三年十月七
      日召開第七屆第三次管理委員會會議時，以其北上工作緣
      故辭任主任委員職務，經在場出席委員過半數決議結果，
      改推選原任副主任委員戊○○擔任主任委員一職。
（三）上訴人關於大學校園大廈九十三年八月至九十四年一月間
      、九十四年二月間至同年七月間之公共管理費，業已繳納
      完畢，並獲被上訴人開立收款證明單二紙為憑，而該收款
      證明單上並無上訴人尚有他期公共管理費未繳納之註記或
      保留。
（四）上訴人關於大學校園大廈九十三年二月至同年七月間止，
      應繳納之公共管理費數額為一萬零六百十元。
四、本件經本院於九十四年十一月二十二日與兩造整理並協議簡
    化之爭點為：
（一）被上訴人之法定代理人戊○○就本件訴訟是否係有權代理
      ？
（二）就上訴人是否業已繳納系爭管理費乙節，應由何人負舉證
      之責？有無民法第三百二十五條第一項之適用？
五、本院爰就前揭爭點，依序說明如下：
（一）被上訴人之法定代理人戊○○就本件訴訟是否係有權代理
      ？
    １按公寓大廈成立管理委員會者，應由管理委員互推一人為
      主任委員，主任委員對外代表管理委員會。主任委員、管
      理委員之選任、解任、權限與其委員人數、召集方式及事
      務執行方法與代理規定，依區分所有權人會議之決議。但
      規約另有規定者，從其規定，公寓大廈管理條例第二十九
      條第二項定有明文。是管理委員之選任方式，自應依區分
      所有權人會議之決議為之，但如規約另有規定者，則從其
      規定；而「管委會設主任委員一人，副主任委員一人，監
      察、財務各一人，由全體委員相互推選產生之，主任委員
      出缺或不能執行職務時，由副主任委員依序代為執行有關
      職務，…」、「管委會應每個月召開一次，由主任委員召
      集之，…。管委會會議之舉行應有二分之一以上委員出席
      ，即達法定人數，並經出席委員過半數以上之同意始得作
      成正式會議記錄，…。」等語，此為系爭社區住戶章程第
      八條、第十條所明定，準此觀之，關於被上訴人之主任委
      員選任方式，既已為系爭社區住戶章程於上開規定中所規
      範，公寓大廈管理條例第二十九條第二項規定自無適用餘
      地。本件被上訴人第七屆管理委員人數為十一人，有被上
      訴人提出之管理委員會名單在卷可稽，復為上訴人所不爭
      執，堪信為真實。而觀之被上訴人提出復為上訴人所不爭
      執其形式真實性之九十三年十月七日第七屆第三次管理委
      員會會議記錄暨相關附件，該次管理委員會會議係由當時
      之主任委員熊家汶召集，有九位管理委員（即熊家汶、戊
      ○○、孫安靜、王貴龍、黃聖雄、范振宏、鄧玉貞、康桂
      逢、朱麗容）出席，並以臨時動議提出主任委員改選案，
      經決議結果以七票通過由原任副主任委員戊○○擔任主任
      委員一職等節，該次管理委員會會議之出席人數既達委員
      人數二分之一（即六人）以上，並經出席人數過半數之同
      意（即五人，縱該提案涉及戊○○本身利害關係而應扣除
      一票，仍有六票通過，亦達出席人數過半數之同意）；且
      遍觀系爭住戶章程並無不得以臨時動議方式提案改選主任
      委員之規定，則該次管理委員推選由戊○○擔任主任委員
      之程序，核與系爭住戶章程第八條、第十條之規定並無違
      背，應屬合法有效。
    ２上訴人另抗辯依據系爭住戶章程第六條第一款規定，選舉
      及罷免本社區管理委員會之全部或一部份委員係住戶大會
      之權責，故主任委員之選任應係住戶大會之權責云云。惟
      觀諸前開規定文義，住戶大會得選舉及罷免者乃係「管理
      委員會委員」，未及於「主任委員」，復參照同章程第八
      條已另就「主任委員」之選任方式為規範乙節，益證系爭
      住戶章程第六條就住戶大會對於管理委員有選舉罷免權責
      之規定，與主任委員之選任無涉，是上訴人執之爭執主任
      委員之推舉應經住戶大會同意，亦非有據。
（二）就上訴人是否業已繳納系爭管理費乙節，應由何人負舉證
      之責？有無民法第三百二十五條第一項之適用？
    １按當事人主張有利於己之事實者，就其事實有舉證之責任
      ，民事訴訟法第二百七十七條前段定有明文。又關於利息
      或其他定期給付，如債權人給與受領一期給付之證書，未
      為他期之保留者，推定其以前各期之給付已為清償，民法
      第三百二十五條第一項亦有明文，而所謂定期給付，係指
      性質上與利息債權相同，亦即基於一定法律關係，因相隔
      相當期間之經過，依次發生一定之給付者而言。本件系爭
      管理費之收取，依據系爭住戶章程第十八條第二項規定，
      住戶應於每半年屆滿十日前繳付當次（半年）之管理費，
      是其性質為定期給付之型態，與上述民法第三百二十五條
      第一項所規定之定期給付相同，應有前開條文之適用，先
      予說明。
    ２又定期給付因事實上多係按照時期先後而為清償，如債權
      人給予受領一期給付之證書時，未為他期保留之表示者，
      應推定其以前各期之給付，已經清償，此乃民法第三百二
      十五條第一項規定所由設，準此，倘債務人有未清繳前期
      給付之情事者，債權人在給予一期給付證書之時，即應為
      他期給付之保留，或就債務人之清償順序為相關註記，以
      明確債務人之債務清償狀況，若未同時為之，依據前揭民
      法第三百二十五條第一項規定，即應推定債務人就以前各
      期給付已為清償。本件上訴人先後繳納關於九十三年八月
      至九十四年一月間、九十四年二月間至同年七月間之管理
      費，並於繳納之同時取得被上訴人所開立收款證明單二紙
      ，而其上並無被上訴人就九十三年二月至同年七月之管理
      費有尚未清繳之保留乙節，已如前述，揆諸上開規定，自
      應推定上訴人就九十三年八月以前之各期管理費均已繳納
      。
    ３被上訴人雖復以其曾先後於九十三年九月一日、九十四年
      三月二十二日以存證信函催告上訴人繳納九十三年二月至
      同年七月間之管理費，而抗辯該二紙存證信函即為系爭管
      理費保留之表示云云。茲暫不論上訴人是否曾收受上開存
      證信函，縱認上訴人已為收受，惟參諸前揭說明，上開存
      證信函二紙既非係被上訴人於受領上訴人繳納九十三年八
      月以降後期管理費之同時所交付予上訴人者，則自難認係
      民法第三百二十五條第一項所稱之「保留」或「註記」。
      此外，「關於定期給付，如債權人給與受領一期給付之證
      書，未為他期之保留者，推定其以前各期之給付已為清償
      ，此即民法第三百二十五條推定之事實。至當事人在自己
      帳簿上記載支付租金之帳目，並無上開民法規定之適用。
      」，亦有最高法院五十二年度台上字第一七一Ｏ號判決可
      參，被上訴人另提出之住戶欠繳管理費明細表上，雖有上
      訴人欠繳九十三年度二月管理費之記載，然其製表日期乃
      係九十四年十月一日，且係就九十一年起至九十四年二月
      止各期管理費欠繳之住戶及金額所為之統計，顯然僅係被
      上訴人內部自行製作之統計資料，揆諸上開判決意旨，亦
      難認定係在被上訴人交付前揭管理費繳納收據時，對上訴
      人未繳納前期管理費之註記或保留。
    ４承上，本件被上訴人於受領上訴人為後期管理費之清償後
      ，而交付當期清償證書之同時，既未為前期管理費尚未清
      償之註記或保留，自應推定上訴人就系爭管理費業已清繳
      ，今被上訴人為與上開推定事實相反之主張，則其自應就
      上訴人確未繳納系爭管理費乙節負舉證責任。而被上訴人
      迄至本院言詞辯論終結時，均未就上開待證事實提出任何
      積極事證供本院審認，其空言主張自難採信。
六、綜上所述，上訴人抗辯誠屬可信，被上訴人主張為不足採。
    從而，被上訴人本於公寓大廈管理條例及住戶章程，請求上
    訴人給付一萬零六百十元為無理由，應予駁回。從而，原審
    判命上訴人應給付被上訴人一萬零六百十元及其遲延利息，
    自有未洽，上訴意旨指摘原判決不當，請求廢棄改判，為有
    理由，由本院廢棄原審判決，並為主文第二項之諭知，併確
    定其訴訟費用額如主文第三項。末者，本件事證已臻明確，
    兩造其餘攻擊防禦方法，核與本案事實及判決結果不生影響
    ，爰不予一一審究，併此敘明。
據上論結，本件上訴為有理由，依民事訴訟法第四百三十六條之
三十二第一項、第二項、第四百三十六條之十九第一項、第四百
五十條、第七十八條，判決如主文。
中 　 華  　民  　國　九十四  　年 　十二 　月　三十  日
                  民事第二庭  審判長法　官  郭琇玲
                                    法　官　范明達
                                    法  官  石有為
以上正本係照原本作成
本件不得上訴。
中　華　民　國　九十四　年十二　月　三十日
                    　　　　　　　　書記官　黃棟楠
